臺灣高雄地方法院民事判決　　　　　　 100年度訴字第1182號
原　　　告　郭金柳
訴訟代理人　徐豐益律師
複代理人　　陳凱傑
被　　　告　林世忠
　　　　　　陳世明原名：林世.
上列當事人間請求清償債務事件，本院於民國100年12月21日言
詞辯論終結，判決如下：
  主  文
被告林世忠應給付原告新臺幣肆拾伍萬貳仟貳佰柒拾陸元，被告
陳世明應給付原告新臺幣伍萬元，及均自民國一百年五月十七日
起至清償日止，按年息百分之五計算之利息。
原告其餘之訴駁回。
訴訟費用由被告林世忠負擔三分之一，被告陳世明負擔百分之三
，其餘由原告負擔。
本判決第一項得假執行。
  事實及理由
一、本件被告陳世明未於言詞辯論期日到場，核無民事訴訟法第
    386 條各款所列情形，應依原告之聲請，由其一造辯論而為
    判決。
二、原告主張：被告林世忠於民國85年5月7日向原告借款新臺幣
    （下同）300萬元，雙方約定借款期限兩年，並簽立切結書
    （下稱系爭切結書，參本院卷第5頁）為憑；原告則自85年5
    月16日起至86年5月16日止，陸續依林世忠指示匯款入訴外
    人常達土木包工業之帳戶內，或以現金交付林世忠，林世忠
    並簽立如附表所示之本票（下稱系爭本票）予原告收執，合
    計共交付借款1,512,276元。嗣林世忠於87年間請求展期清
    償，並表示願繳納利息，原告始同意林世忠展期2年還款，
    兩造並簽立和解書（下稱系爭和解書，參本院卷第47頁），
    詎林世忠僅清償兩期利息共4萬元後，即未再還款。又被告
    陳世明於86年5月間打電話向原告借款5萬元供搬家之用，兩
    造未約定還款期限，原告於86年5月16日匯款至其指定郵局
    帳戶，惟經催告後迄今未獲清償，為此爰依消費借貸之法律
    關係，提起本件訴訟。並聲明：(一)被告林世忠應給付原告
    1,512,276元，及自起訴狀繕本送達翌日起至清償日止，按
    年息5％計算之利息。(二)被告陳世明應給付原告50,000元，
    及自起訴狀繕本送達翌日起至清償日止，按年息5％計算之
    利息。
三、被告之答辯：
（一）被告林世忠則以：伊確有簽立系爭本票、系爭切結書，然
      其僅於85年5月間僅自原告處取得現金30萬元，及自訴外
      人江政雄處取得借款115萬元，並沒有拿到系爭切結書上
      寫的300萬元。被告命其開立系爭本票後，並未交付其相
      當於本票票面所示之金額，其自不負返還借款義務。又原
      告匯款予常達土木包工業之金額152,276元，確實是代其
      清償車貸之借款，惟此係伊將錢交由訴外人即其胞姐林素
      蓮償還，林素蓮復將此筆款項交給原告，由原告代為繳納
      ，並非兩造間之借款。而其在88年間償還之利息錢是還給
      江政雄，並非還給原告，其識字不多，系爭切結書、系爭
      和解書的內容其並不太清楚，這都是訴外人即原告胞弟郭
      金柱所撰寫，其為了借錢只好簽名等語，資為置辯。並聲
      明：原告之訴駁回。
（二）被告陳世明則以：伊確有打電話告訴原告要搬家一事，但
      是這筆錢是原告主動說要幫忙伊，伊沒有說要跟原告借，
      這是原告要贈與伊的等語，資為置辯。並聲明：原告之訴
      駁回。
四、兩造不爭執事項：
（一）林世忠於85年5月7日曾簽立系爭切結書（見本院卷第5頁
      ）。
（二）林世忠曾簽發未載發票日之系爭本票5張（見本院卷第8至
      10 頁）交原告收執。
（三）原告於85年5月間曾出借款項30萬元交付予林世忠收執。
（四）原告於85年6月8日曾匯款127,918元、86年3月14日曾匯款
      24,358元至常達土木包工業，上開款項係為償還林世忠積
      欠常達土木包工業之車款。
（五）原告於86年5月16日曾匯款5萬元至陳世明所有之帳戶。
五、兩造之爭點為：
（一）原告與林世忠間有無消費借貸關係存在？原告交付之借款
      數額若干？原告匯款予常達土木包工業的款項是否為借貸
      的款項？林素蓮是否曾交付車款予原告，請原告代為繳納
      ？
（二）原告與陳世明間有無消費借貸關係存在？原告匯款5萬元
      予陳世明之原因為何？
六、本件得心證之理由：
（一）林世忠部分：
1.    按當事人主張有利於己之事實者，就其事實有舉證之責任
      ，民事訴訟法第277條前段定有明文；又按稱消費借貸者
      ，謂當事人一方移轉金錢或其他代替物之所有權於他方，
      而約定他方以種類、品質、數量相同之物返還之契約，民
      法第474條第1項亦有明文，倘當事人主張與他方有消費借
      貸關係存在者，自應就該借貸意思互相表示合致及借款業
      已交付之事實，均負舉證之責任。查原告主張：林世忠於
      85年5月7日向其借款1,517,276元一事，為林世忠所否認
      ，原告自應就其與林世忠間成立消費借貸契約及交付借款
      一事，負有舉證責任。
2.    參以原告對於其主張之舉證，無非以系爭切結書、系爭本
      票、85年6月8日曾匯款127,918元、86年3月14日曾匯款
      24,358元至常達土木包工業之匯款單據（下稱系爭匯款單
      據）等件資為佐證（見本院卷第5-10頁），被告對於系爭
      切結書、系爭本票上其簽名之真正雖不爭執，惟辯稱：其
      簽立系爭切結書、系爭本票後，只有從江政雄那裡拿到
      115萬元，其中15萬還拿給原告當介紹費，及自原告那裡
      拿到30萬元，根本沒有拿到原告所說的那麼多錢等語。經
      查：
    按支票為無因證券，交付票據之原因甚多，或為贈與、或
      為買賣、或為確保當事人間已存在之法律關係、或為消滅
      已存在之法律關係，非僅囿於金錢借貸一端而已，故除別
      有證據外，僅為支票之簽發、授受或轉讓，自不足以證明
      其原因事實；又票據為無因證券，票據債權人就其取得票
      據之原因，固不負證明之責任，惟執票人如主張票據係發
      票人向其借款而簽發交付，而發票人抗辯未收受借款，消
      費借貸並未成立，則就借款已交付之事實，自應由執票人
      負舉證責任（最高法院89年台上字第1082號、89年度台上
      字第505號判決可資參照）。是原告雖提出系爭本票，主
      張其已交付如票面金額所示之金額予林世忠，惟此經林世
      忠否認，辯稱：這是原告說要給人家交代，我才簽的，但
      是從頭到尾，我只拿到江政雄的100萬元，還有原告的30
      萬元等語，故林世忠既否認曾收受上開款項，原告自應就
      已交付借款之要物性負舉證責任，系爭本票自不足作為原
      告已交付所稱借貸金錢於被告之證明。
    復參諸系爭切結書記載：「立切結書人林世忠因需資金周
      轉，而委託郭金柳女士向（空白）借款新臺幣參佰萬元正
      。借據另立。並提供本人私有及向高雄縣政府國有財產局
      所承租之土地，作為擔保...並約定到期日若無法償還，
      本人願將上開之私有及租約地無條件讓渡於受委託人...
      」等語（見本院卷第5頁），足見系爭切結書要非借據，
      僅為林世忠委託原告向他人借款之契約，其內容僅見林世
      忠委託原告向他人借款，並約定若林世忠未來無法償還，
      林世忠願將約定之土地交予原告作如何處理之記載，對於
      兩造間確有成立消費借貸關係，其借貸金額若干，原告並
      已交付多少金額予林世忠收受等情之說明，均付之闕如，
      自不得作為原告上開主張之佐證，原告以此請求被告應返
      還其欠款1,512, 276元，其舉證自有不足。
    又原告雖主張：其交付予林世忠之現金不只30萬元，而係
      借予林世忠100多萬元云云。惟查：江政雄曾於92年間告
      訴原告、林世忠2人共同詐欺，經臺灣高雄地方法院檢察
      署檢察官以92年度偵字第4508號不起訴處分在案（下稱系
      爭詐欺偵查案件），參諸原告於系爭詐欺偵查案件91年11
      月27日警詢中陳稱：「（林世忠為何寫切結書給你？）因
      為林世忠約距今20年前（71年）曾向我零星借錢，約有
      300萬元，所以在85年5月7日寫切結書（即系爭切結書）
      給我，表達願負責任...」（見高雄縣警察局旗山分局旗
      警刑移第6407號警卷），及92年10月23日偵查庭中陳稱：
      「（85年5月7日林世忠向你借錢，有何證明？）我那天沒
      有錢可借他，他才轉向江政雄借錢，可是林世忠在那之前
      向我借很多錢，大約有200多萬。」等語（見92年度偵字
      第4508號偵卷），足見於系爭詐欺偵查案件中，原告所主
      張其於林世忠間之金錢借貸係成立於系爭切結書簽立前，
      故原告交付借款予林世忠之時間點為何？是否與本件消費
      借貸有關？是否為本件訴訟標的所及，而為本件審酌範圍
      ？均屬有疑，而未能證明，其陳稱於系爭切結書簽立後，
      曾交付林世忠100餘萬元現金借款云云，要非足採。況系
      爭切結書所記載之金額為「300萬元」，扣除江政雄借貸
      之「100萬元」後，尚有「200萬元」；而原告先前於詐欺
      偵查案件中主張借貸予林世忠之金額為「300萬元」、「
      200多萬」；其於本件審理中復主張為借貸金額為附表所
      示本票票面金額共136萬元，加上匯款金額152,276元，共
      1, 512,276元，其對於借款交付之金額，陳述前後不一，
      要難認其主張為真實，而不足憑採。
    惟按當事人主張之事實，經他造於準備書狀內或言詞辯論
      時或在受命法官、受託法官前自認者，無庸舉證，民事訴
      訟法第279條第1項定有明文。參諸證人江政雄於本院準備
      程序中證稱：原告介紹我借錢給林世忠，原告請林世忠拿
      一筆國有財產局的土地給我抵押，我給開了1張100萬的支
      票交給林世忠，還有10幾萬的現金另交給原告，請他交給
      林世忠，有在88年時收到林世忠所還利息2萬元，原告也
      有借錢給林世忠，但多少錢我不知道等語（見本院卷第
      52-56頁）；及證人郭金柱證稱：因為原告是被告2人的乾
      媽，所以原告怕以後不好意思跟他們要錢，所以原告跟他
      們說是別人借的，事實上錢是原告出的，江政雄只有借
      100多萬元，其他錢是原告借的，但原告借多少錢我不知
      道，我只有幫忙匯錢等語（見本院卷第57-59頁），堪認
      原告與林世忠簽立系爭切結書後，確有介紹江政雄借貸
      100餘萬元予林世忠，並另外自行借貸部分款項與林世忠
      ，惟其交付之款項不明。參之林世忠於100年6月15日、
      100年12月7日準備程序曾自認：「我在85年5月到86年5
      月間，只有從江政雄那裡拿到100萬元，從原告那裡拿到
      30、40萬元...」、「江政雄借我115萬，我只有拿到100
      萬元，15萬元是郭金柱說是介紹費，所以我沒有拿到。郭
      金柱另外有給我30萬元現金，是郭金柳借我的。這個是不
      是在簽本票的時候交給我，我忘記了，但是就是簽那些切
      結書及那些本票的事情。」等語（見本院卷第20、134頁
      ），揆諸前開規定，應認原告交付30萬元借款予林世忠一
      事，業經林世忠自認無誤，原告主張交付之現金借款部分
      ，於30萬元內之請求，為有理由，逾此範圍之主張，要屬
      不能證明，而屬無據。
3.    另原告主張：其於85年6月8日曾匯款127,918元、86年3月
      14日曾匯款24,358元至常達土木包工業，係為借貸予林世
      忠借款之一部，而林世忠對於上開款項係為清償其積欠常
      達土木包工業之車款一事，雖不否認，惟辯稱：這是其胞
      姐林素蓮交給原告代其繳納的車款，並非原告所支出云云
      。經查：
    參諸林世忠於詐欺偵查案件92年10月23日偵查庭中陳稱：
      「（對於郭金柳提出的本票、匯款收據，有何意見？）本
      票是郭金柳叫我先簽，要幫我還農會及車子貸款的錢，他
      要幫我借錢先還這些欠款...」，經核檢察官所問的本票
      、匯款收據，即本件被告所提出之系爭本票、系爭匯款收
      據，足見原告、林世忠間確實存有協議，由原告為林世忠
      代為償還林世忠積欠之車貸，作為原告給付系爭借款之一
      部，堪可認定。林世忠原否認系爭匯款收據為繳納其積欠
      之車貸，惟經本院提示上開筆錄後，始對上情自認無誤，
      惟辯稱：原告後來都沒幫我還貸款，這兩筆匯款是林素蓮
      拿錢給原告匯的云云，然此為原告所否認，並陳稱：絕無
      此事，林素蓮還欠我錢，怎麼可能拿錢給我，這是林世忠
      打電話告訴我他欠常達土木包工業多少錢，請我幫他匯的
      等語。按原告對於自己主張之事實已盡證明之責後，被告
      對其主張，如抗辯其不實並提出反對之主張者，則被告對
      其反對之主張，亦應負證明之責，最高法院18年上字第
      2855號著有判例，是原告對於其代林世忠償還車貸一事，
      業已提出系爭匯款單據為證，林世忠如抗辯其不實並提出
      反對主張，自應就其反對之主張，負有舉證責任。
    參以證人林素蓮於本院準備程序中雖證稱：當時林世忠車
      貸繳不出來，幫他擔保的原告之夫張順義，是我去拜託的
      ，我覺得我有責任，林世忠當時賣了一間濟公壇的廟，有
      一些錢，我就直接到代書那邊拿27萬多元給郭金柱，請他
      還這筆車貸云云（見本院卷第127頁），惟此核與林世忠
      陳稱：當時我賣了一間廟，拿剩下的90萬元給林素蓮，其
      中2、30萬元請她幫忙還車貸，剩下的錢給林素蓮，因為
      她之前也有幫我等語（見本院卷第124-125頁），於林世
      忠交付金錢予林素蓮過程並非相符，係屬有疑外。復參諸
      27餘萬元之金額非微，惟林素蓮並未能提出任何郭金柱收
      受款項之收據以資佐證；又嗣後林世忠之車子仍因車貸未
      繳納而被銀行拖走，而林素蓮對此竟證稱：我後來都沒有
      問過郭金柱有沒有繳車貸，我有聽到林世忠抱怨這件事，
      但我說我有交錢給郭金柱，因為那時候我生活難過，就不
      管這件事，跟林世忠說你們自己處理等語（見本院卷第
      127- 128頁），顯然與一般常情有異，故縱使林世忠確實
      有交給林素蓮2、30萬元，託其交給原告代為繳納車貸，
      惟林素蓮是否確實有交給原告或郭金柱，亦屬不能證明，
      此徵諸林世忠自承：「後來我的車子就被銀行拖走了，到
      底是誰沒繳，我不知道。」等語（見本院卷第125頁），
      亦明此旨，堪認證人林素蓮之證詞，要不足以證明林世忠
      所辯為真。是林世忠主張系爭匯款單據為其以自己所有之
      款項託林素蓮轉交原告繳納，而非原告支出云云，實難採
      信，而不足採，原告以此請求林世忠償還借款152,276元
      ，即屬有據。
4.    綜上，原告主張其借貸予林世忠之款項，除林世忠自認之
      現金30萬元，及其提出之系爭匯款單據2張共計152,276元
      ，為有理由外，逾此範圍之主張，要屬無法證明。
（二）陳世明部分：
      按各當事人就其所主張有利於己之事實，均應負舉證之責
      ，故一方已有適當之證明者，相對人欲否認其主張，即不
      得不更舉反證，最高法院19年上字第2345號著有判例。查
      原告於86年5月16日匯款5萬元至陳世明所有之郵局帳戶一
      事，有原告提出之匯款單單據、中華郵政股份有限公司鳳
      山郵局100年8月2日函文各1紙附卷足參（見本院卷第11、
      38-40頁），原告陳稱：此係因陳世明的女兒86年農曆6月
      19日出生，陳世明打電話跟我借5萬元要搬家，所以我才
      匯款給他，我還有打電話跟林世忠確認等語，業經陳世明
      自承確有上開電話通話無誤，惟辯稱：是原告自己要幫我
      出這筆錢，我沒有說要跟他借，這是原告要贈與我的云云
      （見本院卷第60頁）。參諸本件原告對於其與陳世明間之
      借貸契約，業已提出上開說明及本件卷第11頁之匯款單據
      ，而陳世明對於原告有贈與之意思，自應負有舉證責任，
      衡諸陳世明與原告無親屬關係，兩人間又非至親，陳世明
      打電話向原告表示要搬家，需要用錢，即足以表示其資力
      困窘，有借款之意思，若非原告有特別表示無需歸還之意
      思，實難認原告有何莫名贈與陳世明款項之理由，自應以
      原告之主張，較為可採，陳世明主張原告上開匯款係屬贈
      與而非借貸，要屬不能證明，自難採信。
七、綜上所述，原告依消費借貸契約，請求被告林世忠應給付原
    告452,276元（300,000+152,276＝452,276），被告陳世明
    應給付原告50,000元，及均自起訴狀繕本送達被告翌日即
    100年5月17日起至清償日止（見本院卷第15、16頁），按年
    息5％計算之利息，洵屬有據，自應予以准許，其逾此範圍
    外之請求即屬無據，應予駁回。又本件原告勝訴部分，所命
    給付金額均未逾50萬元，應依職權宣告假執行。
八、因本件事證已臻明確，兩造其餘主張、陳述及所提之證據暨
    攻擊防禦方法，經本院審酌後，認均與本件判斷結果無影響
    ，毋庸再予一一審酌，附此敘明。
九、據上論結，本件原告之訴為一部有理由、一部無理由，依民
    事訴訟法第79條、第385條第1項前段、第389條第1項第5款
    ，判決如主文。
中    華    民    國    100    年    12    月    30  日
                   民事鳳山分庭 審判長法  官 楊富強
                                      法  官 吳芝瑛
                                      法  官 張琬如
以上正本係照原本作成。
如不服本判決，應於送達後20日內，向本院提出上訴狀並表明上
訴理由，如於本判決宣示後送達前提起上訴者，應於判決送達後
10日內補提上訴理由書（須附繕本）。
中    華    民    國   100    年    12    月    30    日
                                      書記官 劉國偉
附表：
┌──┬─────┬─────┬─────┐
│編號│ 票面金額 │  到期日  │編號      │
│    │（新台幣）│（年月日）│          │
├──┼─────┼─────┼─────┤
│1   │    25萬元│85.07.08  │          │
├──┼─────┼─────┼─────┤
│2   │    16萬元│  未記載  │270514    │
├──┼─────┼─────┼─────┤
│3   │    40萬元│85.06.07  │270517    │
├──┼─────┼─────┼─────┤
│4   │    40萬元│85.06.19  │270623    │
├──┼─────┼─────┼─────┤
│5   │    15萬元│85.7.1    │270543    │
├──┼─────┼─────┼─────┤
│總計│136萬元   │          │          │
└──┴─────┴─────┴─────┘